【裁判字號】    96,易,414
【裁判日期】    970122
【裁判案由】    詐欺
【裁判全文】
臺灣臺東地方法院刑事判決               96年度易字第414號
公  訴  人  臺灣臺東地方法院檢察署檢察官
被      告  甲○○
                    (現另案於臺灣臺東監獄岩灣分監執行中)
上列被告因詐欺案件，經檢察官提起公訴 (96年度偵字第2377號
)，被告於本院準備程序進行中就被訴事實為有罪之陳述，經本
院合議庭裁定由受命法官獨任進行簡式審判程序，判決如下：
    主  文
甲○○幫助意圖為自己不法之所有，以詐術使人將本人之物交付
，累犯，處有期徒刑陸月，如易科罰金，以銀元佰元即新臺幣
玖佰元折算壹日，減為有期徒刑月，如易科罰金，以銀元佰
元即新臺幣玖佰元折算壹日。
    犯罪事實及理由
一、犯罪事實：
    甲○○前於民國88年間因竊盜、詐欺等案件，經臺灣高等法
    院臺南分院以89年度上易字第383號分別判處有期徒刑1年、
    4月，應執行有期徒刑1年2月確定，於93年1月8日縮短刑期
    執行完畢。甲○○明知依一般社會生活之通常經驗，可預見
    一般人無故不自行申辦金融機構帳戶使用，反以價購或其他
    方式取得他人申辦之金融機構帳戶使用，可能利用該帳戶為
    與財產有關之犯罪工具，並得預見因而幫助他人從事詐欺取
    財之不法行為，竟為貪圖小利，仍基於縱有人以其金融帳戶
    實施詐欺犯罪，亦不違背其本意之幫助詐欺取財之不確定犯
    意，於93年6月至7月間某日，在臺南縣臺南市臺南火車站附
    近，將其於77年4月26日向臺灣郵政仁德車路墘郵局申請開
    設帳號為00000000000000號之郵局存摺、提款卡、密碼，以
    新臺幣(下同)2,000 元價格，出售予姓名年籍不詳之成年男
    子，提供予不詳詐欺集團供作詐騙他人匯款之人頭帳戶使用
    。嗣即有詐欺集團成年成員，基於意圖為自己不法所有之犯
    意，於93年7月間某日在網際網路上刊登出賣網路遊戲天幣
    之廣告，致丙○○陷於錯誤而購買之，並於同年月7日中午
    12時許，至彰化縣埤頭鄉臺灣郵政埤頭郵局自動櫃員機操作
    匯款5,000元至甲○○提供之上開郵局帳戶內，同日旋由上
    開詐欺集團成員以跨行轉帳提款提領一空。嗣丙○○發覺受
    騙，報警後循線查獲上情。案經彰化縣警察局北斗分局報請
    臺灣臺南地方法院檢察署呈請臺灣高等法院檢察署核轉臺灣
    臺東地方法院檢察署檢察官偵查起訴。
二、理由：
(一)本件被告甲○○所犯係死刑、無期徒刑、最輕本刑為3年以
    上有期徒刑以外之罪，被告於準備程序中就被訴事實為有罪
    之陳述，經告知簡式審判程序之旨，並聽取公訴人及被告之
    意見後，本院合議庭認為適宜而依刑事訴訟法第273條之1第
    1 項規定，裁定由受命法官獨任進行簡式審判程序，合先敘
    明。
(二)據以論罪之證據名稱：
    1.被告甲○○於本院審理時之自白。
    2.證人即被害人丙○○於警詢時之證詞。
    3.臺灣郵政股份有限公司臺南郵局96年9月13日南營密字第0
      961201172號函及檢附被告甲○○之仁德車路墘郵局存簿
      儲金第0000000號帳戶歷史交亦清單1紙。
    4.臺灣郵政埤頭郵局自動櫃員機交易明細表1紙、中華郵政
      股份有限公司93年7月20日儲字第0930709652號函及檢附
      被告上開存簿儲金帳戶之開戶基本資料1紙。
(三)論罪與量刑：
    1.被告甲○○行為後，刑法業於94年2月2日修正公布，於95
      年7月1日修正施行。修正後刑法第2條第1項之規定係規範
      行為後法律變更所生新舊法律比較適用之準據法，雖亦經
      修正，但因屬適用法律之準據法，本身尚無比較新舊法之
      問題，應一律適用修正後刑法第2條第1項之規定，為從舊
      從輕之比較，茲就本案罪刑涉及法律變更之部分，比較新
      、舊法如下：
      (1)被告所犯刑法第339條第1項詐欺取財罪，科或併科1千
        元以下罰金，有關罰金刑之規定，修正前刑法第33條第
        5款規定，罰金刑為1銀元以上，而有關罰金倍數之調整
        及銀元與新臺幣之折算標準，則定有「罰金罰鍰提高標
        準條例」及「現行法規所定貨幣單位折算新臺幣條例」
        ，除罰金以1銀元折算3元新臺幣外，並將72年6月26日
        以前修正之刑法部分條文罰金數額提高2至10倍，其後
        修正者則不再提高倍數，修正後則將罰金刑提高為新臺
        幣1,000元以上，並以百元計算之，因刑法第33條第5款
        所定罰金貨幣單位已改為新臺幣，刑法分則編各罪所定
        罰金之貨幣單位亦應配合修正為新臺幣，且考量刑法修
        正施行後，不再適用「現行法規所定貨幣單位折算新臺
        幣條例」，為使刑法分則編各罪所定罰金之最高數額與
        刑法修正前趨於一致，增訂刑法施行法第1條之1，將刑
        法分則編各罪所定罰金之貨幣單位均改為新臺幣，並將
        72年6月26日以前修正之刑法部分條文罰金數額提高為
        30倍，其後修正者則提高為3倍。是以刑法分則編各罪
        所定罰金刑之最高數額，於上開規定修正後仍屬一致，
        並無不同；但其罰金刑之最低數額，則比修正前提高，
        涉及科刑規範變更，自有新舊法比較必要，比較結果修
        正後之規定並未有利於被告，依刑法第2條第1項前段規
        定，應適用修正前之規定。
      (2)就幫助犯部分，修正前刑法第30條規定幫助他人犯罪者
        ，為從犯。雖他人不知幫助之情者，亦同。從犯之處罰
        ，得按正犯之刑減輕之；修正後規定則為：幫助他人實
        行犯罪行為者，為幫助犯。雖他人不知幫助之情者，亦
        同。幫助犯之處罰，得按正犯之刑減輕之。揆諸本條修
        正理由係為確認幫助犯採共犯從屬性說之「限制從屬形
        式」，並避免「從犯」之不同解讀，而將「從犯」修正
        為「幫助犯」，並明示幫助犯之成立，亦以被幫助者著
        手犯罪之實行，且具備違法性為必要，而將條文文字修
        正為「幫助他人實行犯罪行為者，為幫助犯」。觀諸修
        正前後幫助犯之規定，僅有文字之修正，無關成立幫助
        犯內容之實質之變更，非屬科刑規範事項之變更，自非
        法律之變更，揆諸最高法院95年度第21次刑事庭會議決
        議意旨，應逕適用裁判時之刑法第30條第1項、第2項論
        擬。
      (3)就累犯部分，修正前刑法第47條規定受有期徒刑之執行
        完畢，或受無期徒刑或有期徒刑一部之執行而赦免後，
        5年以內再犯有期徒刑以上之罪者，為累犯，加重本刑
        至2分之1。而修正後之刑法第47條第1項則規定受徒刑
        之執行完畢，或一部之執行而赦免後，5年以內故意再
        犯有期徒刑以上之罪者，為累犯，加重本刑至2分之1。
        是關於構成累犯之要件，已經修正，自屬行為後法律有
        變更，非屬單純文字修正，亦非實務見解之明文化，應
        有修正後刑法第2條第1項「從舊從輕」原則之適用 (最
        高法院96年度臺上字第6439、6651號判決意旨參照)。
        本案被告所犯為故意犯罪，無論適用新法或舊法，悉應
        論以累犯，是依新舊法比較之結果，修正後新法有關累
        犯之規定既未較有利於被告，自應適用行為時法即修正
        前刑法第47條規定論處。
      (4)綜上，經比較新舊法結果，除有關幫助犯部分非屬法律
        變更外，以修正前刑法較有利於被告，應依刑法第2條
        第1項前段，適用被告行為時之修正前刑法規定論處。
    2.按刑法上之幫助犯，係對於犯罪與正犯有共同之認識，而
      以幫助之意思，對於正犯資以助力，而未參與實施犯罪之
      行為者而言 (最高法院75年度臺上字第1509號、88年度臺
      上字第1270號判決意旨參照)，是以刑法關於正犯、幫助
      犯之區別，係以其主觀犯意及客觀犯行為標準，凡以自己
      犯罪之意思而參與犯罪，無論其所參與者是否犯罪構成要
      件之行為，皆為正犯，其以幫助他人犯罪之意思而參與犯
      罪，其所參與者，苟係犯罪構成要件之行為，亦為正犯，
      必以幫助他人犯罪之意思而參與犯罪，其所參與者又為犯
      罪構成要件以外之行為，始為幫助犯。本案被告雖提供其
      所有之郵局存摺、提款卡、密碼予姓名年籍不詳之詐欺集
      團成年人使用，該詐欺集團成員並因此而施用詐術使被害
      人丙○○陷於錯誤，因而匯款至被告所提供之上開郵局帳
      戶內，被告所為係參與詐欺罪構成要件以外之行為，被告
      以幫助之意思，參與詐欺取財構成要件以外之行為，應認
      其所為係幫助詐欺行為而非正犯行為，應論以詐欺取財之
      幫助犯。
    3.查前揭真實姓名、年籍均不詳之詐欺集團成年人，基於意
      圖為自己不法所有之犯意，以上述之方式，使被害人丙○
      ○陷於錯誤，匯款至被告提供之上開郵局帳戶內，該詐欺
      集團所為，係犯刑法第339條第1項之詐欺取財罪，被告以
      提供上開郵局存摺等物之方式，幫助詐欺集團成員詐欺取
      財，核被告所為，係犯刑法第30條第1項、第339條第1項
      之幫助詐欺取財罪，被告以幫助之意思，參與構成要件以
      外之行為，為幫助犯，爰依刑法第30條第2項規定，依正
      犯之刑減輕之。
    4.被告有如犯罪事實欄所載論罪科刑執行情形，有卷附臺灣
      高等法院被告前案紀錄表2份可按，其受有期徒刑執行完
      畢後5年以內再故意犯本案法定刑為有期徒刑之罪，屬累
      犯，應依修正前刑法第47條規定加重其刑，並依法先加而
      後減之。
    5.爰審酌被告明知將所申請之金融帳戶供詐騙集團成員使用
      ，將助長詐騙集團財產犯罪之風氣，仍將上開郵局存摺、
      提款卡及密碼出售予詐騙集團使用，被告所為已為當今社
      會層出不窮之詐財事件所以發生之根源，造成社會互信受
      損，擾亂金融交易往來秩序，影響層面廣泛，且亦因被告
      提供個人帳戶，致使執法人員追查真正幕後詐欺取財正犯
      憑添困擾，惟念其犯罪後坦承犯行，態度尚佳，及其犯罪
      之動機、目的、生活狀況等一切情狀，量處如主文所示之
      刑。又被告行為後，罰金罰鍰提高標準條例第2條業已刪
      除，而刑法第41條第1項前段易科罰金折算標準，已由修
      正前之銀元100元、200元、300元(即新臺幣300元、600元
      、900元)折算1日，修正為新臺幣1,000元、2,000元、3,0
      00元折算1日，並刪除「因身體、教育、職業、家庭之關
      係或其他正當事由，執行顯有困難」之條件，因屬科刑規
      範事項變更，其折算標準為裁判時所應諭知，自有就新舊
      法規定比較必要，經比較新舊法結果，以被告行為時即修
      正前刑法較有利於被告，應依刑法第2條第1項前段規定，
      適用修正前刑法第41條第1項前段、修正前罰金罰鍰提高
      標準條例第2條規定，諭知易科罰金之折算標準。
    6.本件被告犯罪時間於96年4月24日以前，合於中華民國96
      年罪犯減刑條例第2條第1項規定之基準日之前，所宣告之
      刑又未逾有期徒刑1年6月，不在該條例第3條第1項第15款
      所定排除減刑之列，應依該條例第2條第1項第3款之規定
      ，減其宣告刑2分之1，並依修正前刑法第41條第1項前段
      、修正前罰金罰鍰提高標準條例第2條規定，諭知易科罰
      金之折算標準。
    7.至被告交付予前揭詐欺集團成員之存摺、提款卡等物，雖
      係被告供犯罪所用之物，然既已交付該詐欺集團成員使用
      ，且並無約定交還之時間，顯見被告已有移轉其所有權予
      該詐欺集團成員之意，從而，上揭物品既非被告所有，且
      均非違禁物，爰不另宣告沒收；又所謂幫助犯係指就他人
      之犯罪加以助力，使其易於實施之積極的或消極的行為而
      言。其犯罪態樣與實施犯罪之正犯有異，其所處罰者，乃
      其提供助力之行為本身，而非正犯實施犯罪之行為。因此
      幫助犯不適用責任共同之原則，對正犯所有供犯罪所用或
      因犯罪所得之物，勿庸併為沒收之宣告 (最高法院88年度
      臺上字第6234號判決要旨參照)。是前開存摺、提款卡雖
      係上揭姓名、年籍均不詳之詐騙集團成員所有供犯罪所用
      之物，對於幫助犯之被告，自毋庸宣告沒收，均附此敘明
      。又被告販賣上開帳戶予詐欺集團之所得2千元，雖係被
      告犯罪所得之物，然未扣案，衡情應已花用殆盡而滅失，
      爰不為沒收之宣告。
三、應適用之法條：
    依刑事訴訟法第273條之1第1項、第299條第1項前段、第310
    條之2、第454條，刑法第2條第1項前段、第30條第1項、第2
    項、第339條第1項、第47條 (修正前)、第41條第1項前段 (
    修正前)，中華民國96年罪犯減刑條例第2條第1項第3款、第
    7條，罰金罰鍰提高標準條例第1條前段、第2條 (修正前)，
    判決如主文。
本案經檢察官乙○○到庭執行職務。
中    華    民    國    97    年    1     月    22    日
                  刑事第一庭    法  官  簡芳潔
以上正本證明與原本無異。
如不服本判決應於收受本判決後10日內向本院提出上訴書狀；上
訴書狀應敘述具體理由。未敘述上訴理由者，應於上訴期間屆滿
後20日內向本院補提理由書狀（均須按他造當事人之人數附繕本
）。「切勿逕送上級法院」。
告訴人或被害人對於本判決如有不服，請書具不服之理由狀，請
求檢察官上訴者，其上訴期間之計算係以檢察官收受判決正本之
日期為準。
                                書記官  林慧芬
中    華    民    國    97    年    1     月    23    日
附錄論罪科刑法條：
中華民國刑法第339條
意圖為自己或第三人不法之所有，以詐術使人將本人或第三人之
物交付者，處5年以下有期徒刑、拘役或科或併科1千元以下罰金
。
以前項方法得財產上不法之利益或使第三人得之者，亦同。
前二項之未遂犯罰之。
中華民國刑法第30條
幫助他人實行犯罪行為者，為幫助犯。雖他人不知幫助之情者，
亦同。
幫助犯之處罰，得按正犯之刑減輕之。


司法院資訊處製作；財團法人民間司法改革基金會備份。
